最　高　行　政　法　院　判　決　　　　　　　　　　九十一年度判字第二二二號
　　原　　　告　戊○○
　　　　　　　　丁○○
　　　　　　　　甲○○
　　　　　　　　己○○○
　　　　　　　　庚○○
　　　　　　　　乙○○
　　　　　　　　丙○○
　　共同訴訟代理人
　　　　　　　　李勝雄　律師
　　被　　　告　高雄市政府
　　代　表　人　謝長廷
右當事人間因徵收補償事件，原告不服行政院中華民國八十九年三月三十一日台八十
九訴字第○九四一九號再訴願決定，提起行政訴訟。本院判決如左︰
　　主  文
原告之訴駁回。
訴訟費用由原告負擔。
　　事  實
緣原告等以其所有坐落高雄市○○區○○段一○五、一○六及一○七地號等三筆土地
（下稱系爭土地），已為被告徵收為道路用地，惟未獲補償云云，向被告請求辦理徵
收補償。經被告於八十八年四月二十九日以八八高市府工新字第一二七二三號函復，
略以系爭土地非其所正式開闢，屬類似已供道路通行使用尚未辦理徵收補償之私有土
地，惟所需補償費高達新台幣（下同）二、三○○億元，非其自有財源所能負擔。擬
俟「都市計劃容積移轉辦法」將既成道路納入辦理，並衡酌被告財源，再通盤研擬解
決辦法，目前尚無法個案解決等語。原告不服，循序提起一再訴願遞遭駁回，遂提起
行政訴訟。茲摘述兩造辯論意旨如次：
原告起訴意旨略謂：一、按人民之財產權應予保障，憲法第十五條定有明文。又按如
因公用或其他公益目的之必要，使私人土地形成既成道路而符合一定要件成立公用地
役關係者，國家自應依法律之規定辦理徵收給予補償。亦為司法院釋字第四○○號及
第四四○號解釋所闡明在案。二、本件被告在未經原告同意之情形下，即對原告等所
有之系爭土地逕行舖設柏油，限制原告等人自由使用處分之權利，依鈞院四十五年判
字第八號判例之意旨，其雖未有依都市計劃法主動興闢而徵收之名，然卻有徵收之實
，使系爭土地上存有公用地役權。從而被告對系爭土地拒絕徵收補償，不啻與前揭司
法院解釋之意旨未合，同時亦違反平等原則，侵害人民之財產權。是以，原處分自有
違法不當，無可維持。三、況依行政院秘書長八十五年十二月十四日台八十五內字第
四五七四五號函附會商結論，已對私有既成道路階段性徵收方式排定優先願序，則本
件系爭土地，經被告自行鋪設柏油並於八十七年刨除改善路面，即表示系爭土地曾經
被告予以整治，應納入第一階段辦理徵收補償。退步言之，縱認系爭土地不屬於第一
階段徵收之範圍，然因系爭土地座落於高雄市○○區○○路與福德一路交叉路口之十
七公尺計劃道路用地，已達都市○○○○○道路，亦屬於第二階段第一優先辦理徵收
之土地。四、綜上，依前揭憲法規定及司法院解釋之意旨，被告應盡快辦理系爭土地
徵收補償等事宜，惟被告竟以其財力有限，暫緩辦理徵收，駁回原告等人之請求，自
屬不當及違法。爰請判決撤銷原處分、訴願及再訴願決定等語。
被告答辯意旨略謂：一、「按既成道路符合一定要件而成立公用地役關係者，國家自
應依法律之規定辦理徵收給予補償，各級政府如因經費困難，不能對上述道路全面徵
收補償，有關機關亦應訂定期限籌措財源逐年辦理或以他法補償。若在某一道路範圍
內之私有土地均辦理徵收補償，僅因既成道路有公用地役關係而以命令規定繼續使用
。毋庸同時徵收補償，顯與平等原則相違。．．．至於依建築法規及民法等之規定，
提供土地作為公眾通行使用，與因時效而形成之既成道路不同，非本件解釋所指之公
用地役關係，乃屬當然。」，為司法院釋字第四○○號解釋有案。二、又上開解釋對
私有既成道路取得問題之處理乙案，依行政院秘書長八十五年十二月十四日台八十五
內字第四五七四五號函示，鑑於省、市政府初步統計結果，都市○○道路及公路系統
尚未徵收補償之私有既成道路，合計約二萬四千餘公頃，所需徵收補償費按八十四年
公告土地現值計算（未加四成），逾新臺幣四兆元，按中央政府及各級地方政府目前
財政狀況，實無法全面辦理徵收補償，爰訂定優先順序，分兩階段就取得私有既成道
路擬具可行措施。三、按系爭土地屬高雄市十七公尺都市○○道路用地，其現況雖已
達都市計畫寬度，並屬供人車通行使用多年之現有道路。惟查被告工務局於核發七十
五年高市工建築使字第一一四五號使用執照時，系爭土地即已先行留設，並形成道路
，並非由被告依都市計畫主動興闢而成，雖被告於八十七年度曾刨除改善該路面，然
迄今仍未予拓寬或打通工程。是以被告因限於財力，對系爭業依都市計畫寬度完成使
用之私有土地，暫緩辦理徵收補償，依法並無不合，一再訴願決定亦無不當，爰請判
決駁回原告之訴等語。
    理  由
按既成道路符合一定要件而成立公用地役關係者，國家自應依法律之規定辦理徵收給
予補償，固為司法院釋字第四○○號解釋在案。惟各級政府如因經費困難，不能對上
述道路全面徵收補償，有關機關亦應訂定期限籌措財源逐年辦理或以他法補償，亦為
同號解釋所闡明。為此，行政院秘書長乃於八十五年十二月十四日以台八十五內字第
四五七四五號函公布處理順序略以：「（一）第一階段：爰以政府曾辦理拓寬或打通
之道路，於該道路範圍內登記為「道」地目之私有土地，而未予徵收補償者，列為第
一階段政府辦理取得之私有既成道路。（二）第二階段：第一階段以外，由政府開闢
而未辦理徵收補償之私有既成道路，列入第二階段辦理，並依其道路寬度排定下列優
先順序：１、第一優先：道路寬度超過十五公尺者。２、第二優先：道路寬度為八公
尺至十五公尺者。３、第三優先：道路寬度未達八公尺者。」。查本件原告等以其所
有坐落高雄市○○區○○段之系爭土地，已作為既成道路用地使用，未獲補償云云，
向被告請求辦理徵收補償。經被告於八十八年四月二十九日以八八高市府工新字第一
二七二三號函復，以系爭土地非其所正式開闢，屬類似已供道路通行使用尚未辦理徵
收補償之私有土地，惟所需補償費高達二、三○○億元，非其自有財源所能負擔。擬
俟「都市計劃容積移轉辦法」將既成道路納入辦理，並衡酌被告財源，再通盤研擬解
決辦法，目前尚無法個案解決為由，否准其請求。原告不服循序提起一再訴願，一再
訴願決定均以，系爭土地道路之形成，並非由被告依都市計畫主動興闢而成，且迄今
仍未有拓寬或打通工程，被告限於財力，暫緩辦理徵收補償，並無不合等由，維持原
處分。原告仍未甘服，提起本件行政訴訟，主張系爭三筆土地，因早為不特定公眾通
行使用，被告未經其同意鋪設柏油，致其無法自由處分，已為公益特別犧牲，被告未
儘速申請中央地政機關核准徵收，並廣籌財源俾予補償，乃逕藉口系爭土地非其開闢
且財源窘迫等由，駁回渠等請求，自有違憲法及司法院釋字第四○○號解釋意旨云云
。經查原告等請求徵收補償之高雄市○○區○○段一○五、一○六、一○七地號土地
，係位於高雄市○○區○○路與福德一路交叉路口之十七公尺計畫道路用地，其現況
為已達都市計畫寬度，供人車通行使用之現有道路。惟該道路之形成，並非由被告依
都市計畫主動興闢而成，係被告所屬工務局於核發七十五高市工建築使字第一一四五
號使用執照時，系爭土地即已先行留設，並形成道路，且該被告所屬工務局養護工程
處於八十七年度曾刨除改善該路面，迄未有拓寬或打通工程等情，為兩造所不爭執，
依上引行政院秘書長八十五年十二月十四日以台八十五內字第四五七四五號函，系爭
土地非屬第一階段優先徵收之既成道路，原告訴稱系爭土地經被告自行鋪設柏油並於
八十七年刨除改善路面，即表示系爭土地曾經被告予以整治，應納入第一階段辦理徵
收補償乙節，自有誤會。次查系爭土地不屬於第一優先辦理徵收之範圍，被告以限於
財力，對系爭土地暫緩辦理徵收補償。俟「都市計劃容積移轉辦法」將既成道路納入
辦理，並衡酌被告財源，再通盤研擬解決辦法，經核與前揭司法院解釋尚無不合。原
告所訴原處分有違憲法與司法院解釋云云，核無可採。從而原處分尚無違誤，一再訴
願決定遞予維持，亦無不合，原告起訴意旨聲明撤銷，非有理由，應予駁回。
據上論結，本件原告之訴為無理由，爰依行政訴訟法施行法第二條、行政訴訟法第九
十八條第三項前段，判決如主文。
中　　華　　民　　國　　九十一　　　年　　 二 　　　　月　　  一　　　　日
                    最 高 行 政 法 院  第 一 庭
                                審 判 長 法  官　　　黃　綠　星
                                         法  官      彭  鳳  至
                                         法  官　　　黃　合　文
                                         法  官　　　黃　璽　君
                                         法  官　　　廖　宏　明
右  正  本  證  明  與  原  本  無  異
　　　　　　　　　　　　　　　　　　　　 法院書記官　彭  秀  玲
中　　華　　民　　國　　九十一　　　年　　 二 　　　　月　　  一　　　　日
